臺北高等行政法院判決　　　　　　　　　　　　　　　九十二年度訴字第二九三號
　　　　　　　　　　　　　　　.
　　原　　　告　美商‧美國寶德信人壽保險公司
　　代　表　人　甲○○○○○○.
　　訴訟代理人　陳彥希律師
　　　　　　 　 黃慶源律師（兼送達代收人）
　　右　一　人
　　複 代理 人　陳絲倩律師
　　被　　　告　經濟部智慧財產局
　　代　表　人　蔡練生（局長）
　　訴訟代理人　乙○○
右當事人間因服務標章註冊事件，原告不服經濟部中華民國九十一年十一月十八日經
訴字第○九一○六一二七六九○號訴願決定，提起行政訴訟，本院判決如左：
　　主  文
原告之訴駁回。
訴訟費用由原告負擔。
　　事  實
一、事實概要：
    原告於民國九十年二月八日以「GROWING AND PROTECTING YOUR WEALTH」服務標
    章（下稱系爭標章），指定使用於當時商標法施行細則第四十九條所定商品及服
    務分類表第三十六類之保險、財務、金融之服務；養老年金與退休基金之投資規
    劃服務；公司財務諮詢服務；投資之融資服務；商業銀行服務；資金投資顧問服
    務；投資之仲介服務；股票或證券及期貨之仲介及承受服務；共同基金之仲介、
    承銷與投資服務；票據交換所之服務；信用卡及記帳卡之服務；資產之管理服務
    ；投資之諮詢與管理及對各種生產事業投資之服務；財務之規劃服務；不動產仲
    介之服務；不動產之租賃及經理服務；對不動產之投資服務；對不動產投資之規
    劃服務；經由電子網路提供財務金融資訊服務；金融財務之研究分析服務；借貸
    融資之服務；抵押設質之金融借貸服務；家用型貸款服務等，向被告申請註冊。
    案經被告審查認系爭服務標章圖樣上之「GROWING AND PROTECTING YOUR WEALTH
    」，指定使用於保險、財務、金融相關之服務，為該等服務之說明，應不予註冊
    ，以九十一年八月二十九日（九一）智商○五四五字第九一四○○六○八九號發
    文之服務標章核駁第三二○九七號審定書予以核駁之處分。原告不服，提起訴願
    ，經遭決定駁回，遂向本院提起行政訴訟。
二、兩造聲明：
　(一)原告聲明：
    1.訴願決定及原處分均撤銷。
    2.被告就系爭標章應為准予審定成立之處分。
    3.訴訟費用由被告負擔。
　(二)被告聲明：
    1.駁回原告之訴。
    2.訴訟費用由原告負擔。
三、兩造之爭點：系爭標章指定使用於當時商標法施行細則第四十九條所定商品及服
    務分類表第三十六類之服務，有否文字、圖形、記號、顏色組合或其聯合式，係
    表示申請註冊服務標章所使用服務種類之品質、功用、通用名稱或其他說明，而
    構成申請時商標法第七十七條準用第三十七條第十款之違反？
　(一)原告主張之理由：
    1.按服務標章之文字，係表示申請註冊標章使用服務之說明者，不得申請註冊，
      固為申請時商標法第七十七條準用同法第三十七條第十款所明定。惟判斷申請
      註冊之服務標章圖樣是否合於該條文規定之非指定服務說明之要求，應居於購
      買者之立場，參酌於全球註冊及實際使用等事實情狀暨被告之一貫實務，以客
      觀之態度從事。果確足以引起購買者之注意，並能與表彰他人服務之服務標章
      相區別，雖所用文字不無特別文義，亦應認已具法定要件而准其註冊，始符法
      旨，並臻公平。
    2.被告所以否准系爭標章之註冊申請，係認其外文為指定服務之說明，尚不足使
      一般消費者認識其為表彰服務來源等之標誌，並得藉以與他人服務相區別，應
      不具識別性云云。然系爭標章之整體為一具特殊性之外文組合，雖所用者概屬
      普通常用文字，惟一般同業間並未見有以類似此組合作為服務之說明之前例，
      故客觀上應已具有作為區別他我服務之標識性格，自具有識別性，亦即應認與
      所指定於第三十六類之保險、財務、金融等服務之說明無直接關涉而可獲准註
      冊。被告率指其有首揭規定之不得申請註冊之情事云者，自有可議。
    3.按服務標章所用之文字須具有識別性，概為各國立法與實務所肯認。系爭標章
      固由多字之外文所組成，但迄今已於美國、INPI國際註冊、墨西哥、烏拉圭等
      國或組織獲准註冊於第三十六類服務。足見，各國商標主管機關均認系爭標章
      具識別性而非為指定服務之說明而分別准予註冊。果若系爭標章之外文有不具
      識別性或為相關服務之說明之情形，則上揭國家及組織之商標主管機關當不可
      能准其註冊。從而，系爭標章之外文組合非指定服務之直接說明，並具充分識
      別性而可註冊，應無疑義。除於各國獲准註冊外，原告並已將本案外文於廣告
      、促銷文宣及網頁等之顯著位置作為服務標章，於全球廣泛使用於指定之服務
      上，有廣告文宣及摘自原告及其於各國所設分支機構之網頁所刊載之相關廣告
      文宣等資料可稽。由上述之實際使用狀況可知，本案外文標章在在被以極其顯
      目而特殊之位置，表彰於指定之服務上，並特以「R」 （註冊標章）或「SM」
      （服務標章）之標記予以特出。因之，一般消費者自不會無端將之視為指定服
      務之敘述性文字，而否定其作為服務標章之識別性。在台灣，系爭標章亦被以
      同一方式，使用於原告在台之相關子公司及其共同入口網站之網頁上。因之，
      被告及原訴願決定機關一再以原告尚未將系爭標章於台灣地區使用，故不足以
      證明在營業上已成為交易之標識，並得藉以與他人之服務相區別，做為其核駁
      審定或駁回原告訴願之理由之一，實不可採。其次，現今網際網路無遠弗屆，
      使用者可任意進入並連結任何網站獲取訊息，原告在台灣之共同入口網站「ww
      w.prudential.com.tw」 及相關子公司之網站既已顯示系爭標章之使用樣態，
      加上隨時可連結到亦將系爭標章顯出作為服務標章使用之原告之網站「www.pr
      udential.com.」。因之，系爭標章已然於包含台灣地區在內之全球各國正式
      付諸使用，而各該證據資料亦應已充分證明，被特定做為服務標章使用之系爭
      標章並未淪為一般之說明性使用方式，從而，就實際使用之客觀樣態言，系爭
      標章具有充分而完整之識別性，無庸置疑。
    4.依通說，首揭法條第十款之規定為同法第五條（識別性）之具體規定。又「不
      符前項規定之圖樣，如經申請人使用且在交易上已成為申請人營業上服務之識
      別標識者，視為已符合前項規定」（即視為已具有識別性），為同法第五條第
      二項所明定。由於經原告反覆使用於相關公司之網頁及廣告文宣上，且交易上
      確已成為原告營業上服務之識別標識，系爭標章至少應視為已具識別性而可獲
      准註冊。尤有進者，於觀念逐漸開放之現代社會，服務標章之樣態已然趨於多
      變而不宜再援昔日之固定樣板予以規範。出其不意或看似平常無奇之多字組合
      ，經密集使用後往往可能成為一知名標章。因之，於審查申請註冊之服務標章
      是否具識別性時，宜與現時開放之社會觀念緊密結合，採取較為寬鬆之規範，
      並容許藉由巿場自然淘汰機制，決定該標章可否長久存續而不減其表彰功能。
      對於系爭標章，被告除應斟酌前揭全球性之註冊與使用之客觀情狀外，實宜就
      類此多字標章亦符註冊專用之要件而採較為開放之審查態度，始能週延無誤。
      實則，被告之現時實務，確已大幅放寬含有多字、且整體文義淺顯明確之服務
      標章註冊。例如，對與系爭標章之特性幾相雷同之第00000000號第四
      十二類「HOW BIG CAN YOU DREAM?」（你能做多大的夢？）服務標章註冊申請
      案，被告雖曾發文擬依同首揭條款予以核駁，惟經該案申請人檢附各國註冊資
      料及相關使用文件後，被告已改准其審定，嗣後亦因無人對之異議而逕獲准註
      冊。相同之情形亦見於同一外文之第九類商標申請案。此外，被告發行之商標
      公報幾乎每期均可見類如系爭標章之由多字外文組合之服務標章獲准審定，有
      下列九十一年度最近數期之公報可稽：（一）二月十六日FOREVER NEW FRON
      TIERS（永遠如新的知識領域）電腦服務（第四十一類）；（二）三月十六日
      INSPIRE THE NEXT（激勵下一位）辦公機器和設備之維護（第三十七類）；（
      三）三月十六日SO EASY CRAFT WORLD（如此輕鬆的同業世界／或如此簡單的
      工藝世界）代理進出口（第三十五類）；（四）三月十六日及四月一日WHERE
      WOMEN ARE GOING（女人們要往何處去）有線廣播（第三十八類）提供占星術
      教育（第四十一類）；（五）四月一日THERE'S NEVER BEEN A BETTER TIME
      TO BE A TOY'S "R" US KID（從來不曾有一個更好的時刻做為TOY'S "R" US的
      孩子）衣服之零售（第三十五類）；（六）四月十六日MORE AND MORE PEOPLE
      NEED ALSTOM（越來越多的人們需要ALSTOM）財務金融之顧問等（第卅六類）
      ；（七）四月十六日NEWΕNGLAND REVOLUTION（新英格蘭革命）職業足球比賽
      等（第四十一類）；（八）六月一日PRIMUS MORE THAN JUST TALK（PRIMUS不
      僅是光說不練）電腦網路之相關服務（第四十二類）；（九）九月十六日Wher
      e is the next opportunity?（下一個機會在哪裡？）企管顧問等（第三十五
      類）足見，具淺顯文義之多字外文之組合並非一概不得獲准註冊，而應端視其
      將以如何樣態付諸使用。被告於核准上揭相類標章審定前，當亦已行文各該申
      請人就其在國外之註冊與擬使用之樣態提出申復。被告於複審之後一一准其審
      定，並因無人異議而均准予註冊。顯見，若有客觀事實證明申請註冊之標章業
      於國外註冊，且以顯目而特別樣態付諸使用，包含被告在內，任何人皆樂見其
      成，而無需再特別質疑是否具有識別性。惟對於系爭標章之註冊申請，被告卻
      持相左之實務見解，否准其審定。
　(二)被告主張之理由：
　　按「凡文字、圖形、記號、顏色組合或其聯合式，係表示申請註冊服務標章所使
    用服務種類之品質、功用、通用名稱或其他說明者」，不得申請註冊，為系爭標
    章審定時商標法第七十七條準用同法第三十七條第十款之規定。本件原告申請註
    冊服務標章圖樣「GROWING AND PROTECTING YOUR WEALTH」，意即「增加（增大
    ）和保護你的財富」，以之作為標章，指定使用於保險、財務、金融相關之服務
    ，為指定服務相關之說明，且依所檢送網業廣告資料，仍難稱該標章在我國經原
    告使用，在營業上已成為交易之標識並得藉以與他人之服務相區別，自不宜謂已
    取得識別性，是依首揭法條規定應予核駁。至原告稱在美國等已獲准註冊及所舉
    第九七六一四○號「HOW BIG CAN YOU DREAM?」標章云云，然因各國法制有別，
    各標章使用情況不同，及標章不同，指定使用服務不同，案情不同，不宜執為本
    件亦應核准註冊之論據，併予陳明。
  理  由
一、按服務標章圖樣上之文字、圖形、記號、顏色組合或其聯合式，係表示申請註冊
    服務標章所使用服務之性質、品質、功用、通用名稱或其他說明者不得申請註冊
    。但有第五條第二項規定之情事而非通用名稱者，不在此限。為系爭標章審定時
    商標法第七十七條準用第三十七條第十款所明定。而服務標章圖樣之文字、圖形
    、記號、顏色組合或其聯合式，依社會一般通念，如為服務本身之說明或與服務
    本身之說明有密切關聯者，即有該款不得申請註冊之適用。
二、原告申請註冊之「GROWING AND PROTECTING YOUR WEALTH」服務標章圖樣上之外
    文「GROWING AND PROTECTING YOUR WEALTH」，為「成長和保護你的財富」之意
    ，其以之作為服務標章，指定使用於保險、財務、金融之服務；養老年金與退休
    基金之投資規劃服務；公司財務諮詢服務；投資之融資服務；商業銀行服務；資
    金投資顧問服務；投資之仲介服務；股票或證券及期貨之仲介及承受服務；共同
    基金之仲介、承銷與投資服務；票據交換所之服務；信用卡及記帳卡之服務；資
    產之管理服務；投資之諮詢與管理及對各種生產事業投資之服務；財務之規劃服
    務；不動產仲介之服務；不動產之租賃及經理服務；對不動產之投資服務；對不
    動產投資之規劃服務；經由電子網路提供財務金融資訊服務；金融財務之研究分
    析服務；借貸融資之服務；抵押設質之金融借貸服務；家用型貸款服務等，均與
    財務、金融之理財服務有關，上述「成長和保護你的財富」文意之外文「
    GROWING AND PROTECTING YOUR WEALTH」，易使消費者對其所提供之服務產生直
    接之聯想，顯然為其所指定服務內容之說明，應有首揭法條規定之適用。原告主
    張一般同業間並未見有以類似此組合作為服務之說明之前例，客觀上應已具有作
    為區別他我服務之標識性格，自具有識別性等等，非屬可採。
三、原告雖主張系爭標章經其反覆使用於相關公司之網頁及廣告文宣上，且交易上確
    已成為原告營業上服務之識別標識，系爭標章至少應視為已具識別性而可獲准註
    冊等等。但查，原告所提出將系爭標章使用於國內相關子公司及共同入口網站均
    係二００三年一月、二月資料，晚於系爭標章申請註冊日。又原告於訴願時所提
    出有關本件服務標章實際使用之證據資料（美國、阿根廷、日本、巴西、波蘭、
    義大利之網頁下載資料，及外文廣告文宣影本七紙），除或無日期之揭示，或日
    期晚於本件服務標章申請註冊日外，其所有資料均為於外國之使用證據，自難據
    以認定系爭標章業經原告在國內使用且在交易上已成為其營業上服務之識別標識
    ，而有首揭法條但書規定之適用。至原告主張系爭標章已於美國、INPI、墨西哥
    、烏拉圭等國或組織獲准註冊一節。按各國國情及商標法制有別，其標章審查基
    準本即不同，自不得比附援引，執為有利於本件之論據。另原告所舉於我國獲准
    審定及註冊之其他案例，核其圖樣與本件服務標章圖樣並不相同，所指定使用之
    服務或商品亦屬有別，自不能比附援引。況基於標章審查個案拘束原則，亦均不
    得以彼類此，執為本件服務標章應准予註冊之論據。從而，被告以系爭標章之申
    請註冊有首揭商標法第七十七條準用第三十七條第十款規定之情事，而為核駁之
    處分，於法核無不合。訴願決定予以維持，亦屬妥適。
四、本件原告聲明請求撤銷訴願決定及原處分，並命被告就系爭標章作成核准審定之
    處分，係屬課予義務訴訟，而課予義務訴訟本應適用言詞辯論終結時之法律。本
    件應適用之商標法雖已於九十二年五月二十八日修正公布，並於同年十一月二十
    八日施行，但因本件原處分適用異議審定時之商標所為核駁之處分及訴願決定予
    以維持，於法並無違誤，已如前述。再依照相當於核駁所適用之商標法第三十七
    條第十款前段之現行商標法第二十三條第一項第二款之內容以觀，現行法規定「
    表示商品或服務之形狀、品質、功用或其他說明者」，不得註冊。本件依該條規
    定之要件判斷結果，與被告適用審定時商標法第七十七條準用第三十七條第十款
    之結果，兩者結論並無不同，亦即系爭標章之申請，亦有違現行商標法第二十三
    條第一項第二款之規定。綜上所述，本件標章註冊申請事件依課予義務訴訟事件
    應適用現行商標法規定，而加以適用之結果，系爭標章之註冊仍有違現行商標法
    第二十三條第一項第二款之規定。因此，原處分雖未及適用嗣後修正施行之商標
    法，但其處分結論與現行商標之適用之結果既無不同。原處分及訴願決定仍應予
    維持。從而，原告請求撤銷訴願決定及原處分，並命被告對系爭標章應作成核准
    審定之處分，為無理由，應予駁回。
據上論結，本件原告之訴為無理由，爰依行政訴訟法第九十八條第三項前段、判決如
主文。
中　　　華　　　民　　　國　　九十三　　年　　　五　　　月　　 二十 　　日
 　　　　　　　　　 臺 北 高 等 行 政 法 院  第二庭
           　　　　　　　　　　　　　　　　　審判長 法　官  姜素娥
           　　　　　　　　　　　　　　　　　　　　 法　官  林文舟
           　　　　　　　　　　　　　　　　　　　　 法　官  陳國成
右為正本係照原本作成。
如不服本判決，應於送達後二十日內向本院提出上訴狀並表明上訴理由，如於本判決
宣示後送達前提起上訴者，應於判決送達後二十日內補提上訴理由書（須按他造人數
附繕本）。
中　　　華　　　民　　　國　　九十三　　年　　　五　　　月　　二十一　　日
            　　　　　　　　　　　　　　    　      書記官  王英傑
